【裁判字號】    98,消債抗,228
【裁判日期】    980923
【裁判案由】    更生事件
【裁判全文】
臺灣板橋地方法院民事裁定           98年度消債抗字第228號
抗  告  人  甲○○
即 債 務人
上列抗告人因消費者債務清理條例事件，聲請更生，對中華民國
98年5月15日本院98年度消債更字第245號裁定提起抗告，本院裁
定如下：
   主  文
抗告駁回。
抗告程序費用新臺幣壹仟元由抗告人負擔。
    理  由
一、本件聲請意旨及抗告意旨略以：抗告人於民國（下同）95年
    間與最大債權金融機構永豐國際商業銀行達成協商，自95年
    6 月起，分120期，利率2%，每期應支付協商金額為新台幣
    （下同）22,717元。抗告人原於94年間任職於炬曄企業有限
    公司，嗣於95年間轉職至艾利丹尼森有限公司，致抗告人由
    原先月薪約6萬元減少為4萬5000元，扣除健保費等實得僅4
    萬3000元，扣除健保費後為4萬3000元，每月應付房租1萬
    500 元、水電瓦斯手機電話費約2000元、三餐費用約5000元
    、聲請人之女生活費約7000元、扶養聲請人母親費用約2000
    元。該協商條件實已大大超過聲請人所能負擔，聲請人苦撐
    至96 年7月而毀諾，抗告人繳交房租部份抗告人多以至銀行
    臨櫃繳納，將盡速補呈佚失之單據。抗告人之女為76年出生
    ，雖已成年，惟現仍就讀於銘傳大學國際企業學系，每學期
    仍需固定支出學費為48,351元，有受扶養之必要，此有抗告
    人女兒學生證影本、學雜費用繳費收據單影本等件可憑，況
    抗告人每月僅支付70 00元基本生活衣食費用，並無過當，
    抗告人雖想重行協商，惟最大債權銀行表示抗告人現有工作
    薪資收入，每月扣薪所得三分之一，暫不考慮重行協商，綜
    上，爰提起抗告，請求廢棄原裁定，並准予開始更生程序等
    語。
二、按債務人對於金融機構因消費借貸、自用住宅借款、信用卡
    或現金卡契約而負債務，在聲請更生或清算前，應提出債權
    人清冊，以書面向最大債權金融機構請求協商債務清償方案
    並表明共同協商之意旨，消費者債務清理條例第151 條第1
    項定有明文。次按債務人與金融機構協商成立者，不得聲請
    更生或清算，但因不可歸責於己之事由，致履行顯有重大困
    難者，不在此限；本條例施行前，債務人依金融主管機關協
    調成立之中華民國銀行公會會員辦理消費金融案件無擔保債
    務協商機制與金融機構成立之協商，準用前項之規定，消費
    者債務清理條例第151條第5項、第6項分別定有明文。又聲
    請更生或清算不合程式或不備其他要件者，法院應以裁定駁
    回之，但其情形可以補正者，法院應定期間先命補正，復為
    同條例第8條所明定。
四、次按前開法律規定之「但因不可歸責於己之事由，致履行顯
    有重大困難者，不在此限」，其立法意旨係基於債務清償方
    案成立後，應由債務人誠實遵守信用履行協商還款條件，惟
    於例外情形下發生情事變更，在清償期間收入或收益不如預
    期，致該方案履行困難甚或履行不能，因不可歸責於己之事
    由，始能聲請更生或清算。此規範意旨在避免債務人任意毀
    諾已成立之協商，濫用更生或清算之裁判上債務清理程序。
    蓋以債務清償方案係經當事人行使程序選擇權所為之債務清
    理契約，債務人應受該成立之協議所拘束。債務人既已與金
    融機構協商成立，如認該協商方案履行有其他不適當情形，
    自仍應再循協商途徑謀求解決。又所謂不可歸責於己之事由
    ，係指出於非己身所能控制之自然力或其他人為事由，具有
    猝然性而不能預知，非人力所能參與或所能阻止，而陷於不
    能履行承諾償還自己之債務者而言，例如：
  1.債務人於履行清償期間遭逢重大意外災害，如車禍、火災、
    或罹患重大不治之惡疾而喪失工作能力。
  2.債務人負擔家計生活之職業工作，突然非自願性失業，而可
    預見的、持續性的無法就業謀生。
  3.因遭逢不可抗力之天然災害，如地震、颱風、水災而因其損
    害甚鉅致無力清償等情事。
五、本院查：
(一)聲請人於消費者債務清理條例施行前，曾依照中華民國銀行
    公會會員辦理消費金融案件無擔保債務協商機制，與最大債
    權金融機構永豐國際商業銀行 (原台北國際商業銀行 )股份
    有限公司達成協商，雙方約定聲請人自95年6月起分120期，
    利率2%，每月10日以22,717元依各債權銀行債權金額比例清
    償各項債務，直至全部清償為止 ，截至96年7月間毀諾，此
    有協議書及無擔保債務還款計劃影本各一份為證 (見原審卷
    第49、50頁 )，且觀諸聲請人提出之財團法人金融聯合徵信
    中心債權人清冊中「是否曾參與銀行公會債務協商」欄註記
    「Y」一節亦明 。準此，本件聲請人依上開協商機制與最大
    債權金融機構協商成立後，再向本院聲請更生，尚須符合「
    不可歸責於己之事由致履行顯有重大困難」之法定要件，方
    為適法。
(二)本院審酌下情，認抗告人並無不可歸責於己之事由:
1.按參諸消費者債務清理條例第151條第5項之立法理由可知，債
  務清償方案成立後，固由債務人按其條件履行，惟需於其後發
  生情事變更，在清償期間收入或收益不如預期，致該方案履行
  困難甚或履行不能，因不可歸責於己，始能聲請更生或清算。
  此項規定旨在避免債務人任意毀諾已成立之協商，濫用更生或
  清算之裁判上債務清理程序，蓋以債務清償方案係經當事人行
  使程序選擇權所為之債務清理契約，債務人應受該成立之協議
  所拘束。債務人既已與金融機構協商成立，如認該協商方案履
  行有其他不適當情形，自仍應再循協商途徑謀求解決。
2.查抗告人財產及收入狀況說明書所載每月支出房租10,500元、
  家庭生活開銷及扶養母親及女兒等費用負擔係抗告人於 95年6
  月協商成立當時已知悉之事實，復參酌抗告人提出之國稅局95
  年度綜合所得稅各類所得清單及96年度綜合所得稅納稅證明書
  資料記載其該兩年度所得分別為585,181元 (95年度)、650,96
  8元 (96年度)( 見原審卷第10頁、第37頁 )，平均每月所得分
  別為48,765元 (95年度)、54,247元 (96年度)等情以觀，抗告
  人對於本身之經濟狀況、家庭收支情形應知之綦詳，理應於協
  商時評估可否履行協商條件之情事，抗告人當時盱衡其經濟狀
  況，猶簽署協商協議書，同意最大債權銀行之無擔保債務還款
  計劃，可見其償還能力，當屬抗告人於協商時已經其適當評估
  ，思量資金來源之籌措管道後，認無疑慮方始為之。況銀行提
  出協商條件同時，復已給予抗告人相當之猶豫期間，並告以如
  日後有未依條件履行之情形，協商即屬失效，抗告人所負各債
  務即回復由各債權銀行依原契約履行，是抗告人接受與否，亦
  有充分之時間考量，若認本身力有未逮，或積極之拒絕、或消
  極之不履行協商條件均足以發生阻卻商條件成就之效果，惟抗
  告人其後既未予拒絕，甚至更可履行14期 ，其後始於96年8月
  間毀諾，此有永豐銀行陳報狀附卷可憑 ( 見本院卷第86頁)，
  足見其於簽立前述協商條件之際，實已考慮周詳日後還款方法
  ，並無匆促、不及思慮等不得己之情形無疑，且事實上依抗告
  人事後之履行情形亦可證明其先前擬定之還款計劃頗為可行。
  抗告人於協商時既已明知其收入情形，以及將來可能支出之用
  途，仍同意承諾原協商條件，非無充分考量籌措資金來源之規
  劃，無論是否依賴親友資助，自不得再以同一原因反覆爭執。
  況抗告人95年度之平均每月所得為48,765元，96年度平均每月
  所得則為54,247元，職是，客觀上抗告人每月平均薪資所得不
  減反增，清償能力勢必亦相對增加，益徵其非無依協商金額履
  行之能力，且抗告人並未舉證證明其它履約協商條件期間之收
  入及支出狀況，較其協商成立當時有何明顯變動，則於客觀事
  實並未有顯著變動之下，亦難認其協商成立之後有何情事變更
  致生履行有重大困難之情事。
(三)本院審酌下情，認抗告人並無不能清償協商債務之情事：
1.按消費者債務清理條例第 3條規定，債務人不能清償債務或有
  不能清償之虞者，得依本條例所定更生或清算程序，清理其債
  務。該條例所謂之「不能清償債務或有不能清償之虞者」，係
  指債務人欠缺清償能力，對於已屆清償期，且已受請求之債務
  之全部或主要部分，客觀上可預見其為一般且繼續的不能清償
  之財產狀態之謂。又清償能力係由財產、信用、勞力三者構成
  ，雖無足夠財產，如有良好之信用、優良之技術或持續不斷之
  勞力，即屬有清償債務之可能（參照：陳計男著；消費者債務
  清理條例釋論，三民書局97年9月初版一刷，第15頁)。
2.查抗告人負債大於資產，食衣住行，本應較一般人節約支出，
  自應以行政院主計處公佈之98年度臺北縣每人每月最低生活費
  用為10,792元作為計算標準，且此最低基本生活費用標準已包
  括食、衣、住、行費用在內，自無將房租費用重複列入計算之
  理，是聲請人陳報每月支出房屋租金10,500元部份應予剔除。
  復參酌抗告人提出之國稅局96年年度綜合所得稅納稅證明書所
  載，該年度所得總額為650,968元 (見原審卷第37頁)，從而，
  抗告人協商成立後平均每月所得應為54,247元，而非抗告人所
  陳僅約43,000元，合先敘明。抗告人另提出其女劉芝廷學生證
  影本、學雜費用繳費收據單影本等件為證，釋明其為不能維持
  生活而有受抗告人扶養之必要等情，職是，以前揭每人每月最
  低生活費用為10,792元計算，抗告人每月平均所得扣除抗告人
  最低基本生活支出及其每月支出其母、其女扶養費用總計為
  9,000元，此有抗告人提出之陳報狀可按 (見原審卷第22頁)，
  每月尚餘34,455元 (即54,247-10,792-7,000-2,0 00＝34,
  455)，自足以償還每月協商金額22,717元，綽綽有餘，益徵抗
  告人足以清償每月協商金額，並無不能履行或履行困難之情形
  ，抗告人主張其每月收入，扣除必要生活費，已無力每月償還
  金額云云，非可憑信。
(四)末查，就國家司法資源介入私人紛爭處理之必要性及合適性
    而言：
1.按債務人依消債條例向法院聲請更生或清算，應認係債務清理
  之最後手段，蓋經法院裁定開始更生或清算程序後，債務人之
  生活、身分資格、工作權利等或均將受有限制。又該條例所定
  之債務清理程序採雙軌制設計，分為重建型之更生程序及清算
  型之清算程序，其立法目的在使有不能清償或有不能清償之虞
  的消費者，得依其自身負債與清償能力之不同情況，選擇不同
  程序清理其債務，以調整其與債權人及其他利害關係人之權利
  義務關係，保障債權人之公平受償，謀求消費者經濟生活之更
  生及社會經濟之健全發展。上開規定之立法目的，在兼顧債權
  人、債務人雙方之利益，使陷於經濟上困境之消費者得以清理
  債務，利用此兩種不同程序妥適調整債務人與債權人及其他利
  害關係人間之權利義務關係，保障債權人獲得公平受償，並謀
  求消費者經濟生活之更生機會。申言之，更生之目的在使全體
  債權人獲得公平之受償，並使債務人在經濟上得有更生之機會
  ，防止社會經濟發生混亂。上開制度並非在使債務人恣意消費
  所造成之債務，轉嫁予債權人負擔；質言之，法律所設債務人
  免責之制度，應在鼓勵勤勞誠實之債務人，而非縱容投機不誠
  實之債務人奢侈浪費，倘債務人於聲請更生或清算前之相當期
  間內，利用信用金融之機會，恣意為非屬通常生活所需之鉅額
  消費或作奢侈性、浪費性之消費，而不在意日後履行返還之能
  力，反而算計消債條例中之免責制度，濫用更生或清算程序以
  規避其應負擔之償還責任，自與前開立法本旨有違。
2.本案依據各債權銀行向本院陳報抗告人使用信用卡消費明細及
  現金卡提領紀錄顯示，抗告人於成立協商前之95年3月7日及95
  年3月 14日兩日內持臺灣中小企業銀行信用卡於庭精品百貨行
  刷卡消費60,000元、於衣身伊世精品刷卡消費40,000元，此有
  該行陳報狀及信用卡消費明細附卷可按 ( 見本院卷第109頁、
  第118頁)；又抗告人於成立協商前之94年12月22日持渣打銀行
  信用卡於開羅旅行社有限公司刷卡消費80,600元，此有該行陳
  報狀及信用卡消費明細附卷可按 (見本院卷第153頁、第176頁
  )等情 ，足認抗告人上開消費支出均已超出日常必須性之開支
  ，故抗告人之負債原因應與其恣意消費之情形有關，抗告人恣
  意為非屬通常生活所需之鉅額消費或作奢侈性、浪費性之消費
  ，而不在意日後履行返還償債之能力，自與前開立法本旨有違
  。
六、綜上所述，債務人與金融機構協商成立者，除非因不可歸責
    於己之事由，致履行顯有重大困難，否則不得聲請更生或清
    算，本條例第151條第5項規定甚明。此項規定旨在避免債務
    人任意毀諾已成立之協商，濫用更生或清算之裁判上債務清
    理程序，本件抗告人前經協商，其仍有固定收入履行清償之
    能力，既無情事變更，亦無重大履行困難之處，縱有履行不
    便，應經由個別債權銀行協商程序以求適當履債，準此，堪
    認債務人尚乏不可歸責於己致履行顯有重大困難之情形可言
    ，故原審裁定駁回債務人更生之聲請，並無違誤。抗告意旨
    指摘原裁定不當，求予廢棄另為裁定，為無理由，應予駁回
    。
七、據上論結，本件抗告為無理由，依消費者債務清理條例第15
    條，民事訴訟法第495 條之1 第1 項、第449 條第1 項、第
    95 條 、第78條，裁定如主文。
中    華    民    國    98    年    9     月    23   日
                  民事第三庭    審判長法  官  朱耀平
                                      法  官  邱育佩
                                      法  官  徐玉玲
以上正本證明與原本相符
本裁定不得抗告
中    華    民    國    98    年    9    月    23  日
                                      書記官  陳靜怡


司法院資訊處製作；財團法人民間司法改革基金會備份。
